【裁判字號】    97,訴,31
【裁判日期】    970603
【裁判案由】    毒品危害防制條例
【裁判全文】
臺灣臺中地方法院刑事判決                97年度訴字第31號
公  訴  人  臺灣臺中地方法院檢察署檢察官
被      告  乙○○
選任辯護人  曾慶崇律師
上列被告因毒品危害防制條例案件，經檢察官提起公訴（96年度
偵字第19095號），本院判決如下：
    主    文
乙○○販賣第四級毒品，處有期徒刑壹年拾月，緩刑年，並應
於判決確定後陸個月內，向公庫支付新臺幣拾萬元。扣案之
Colsin藥品柒佰拾肆顆均沒收。販賣第四級毒品所得新臺幣壹
佰元沒收，如全部或一部不能沒收時，以其財產抵償之。
    犯罪事實
一、乙○○係址設臺中縣大雅鄉○○路92號「利祥藥局」之負責
    人，具有藥師資格，明知Colsin藥品係含有第四級管制藥
    品、第四級毒品安定（Diazepam）成分之禁藥，係經中央衛
    生主管機關明令公告禁止輸入之禁藥，竟仍基於營利之意圖
    ，先向福元化學製藥股份有限公司購入含有安定（Diazepam
    ）成分之Colsin藥品後，復於民國95年7月4日，以1顆新臺
    幣（下同）20元之價格，賣出Colsin藥品5顆。嗣經臺中縣
    政府衛生局人員於95年7月11日，在臺中縣大雅鄉○○路92
    號「利祥藥局」內查獲，並扣得Colsin藥品734顆。
二、案經臺中縣政府衛生局移送臺灣臺中地方法院檢察署檢察官
    偵查起訴。
    理    由
一、證據能力之說明﹕
    按現行刑事訴訟法為保障被告之反對詰問權，排除具有虛偽
    危險性之傳聞證據，以求實體真實之發見，於該法第159條
    第1項明定被告以外之人於審判外之言詞或書面陳述，除法
    律有規定者外，不得作為證據。而刑事訴訟法第159條之1至
    159條之4有傳聞法則之例外規定，且被告以外之人於審判外
    之陳述，雖不符前4條之規定，而經當事人於審判程序同意
    作為證據，法院審酌該言詞陳述或書面陳述作成時之情況，
    認為適當者，亦得為證據；當事人、代理人或辯護人於法院
    調查證據時，知有第159條第1項不得為證據之情形，而未於
    言詞辯論終結前聲明異議者，視為有前項之同意，刑事訴訟
    法第159條之5定有明文。本件關於以下論及之「購藥人陳文
    芳所填製之95年度不法藥物食品第3次聯合稽查專案計畫購
    藥紀錄表」、「管制藥品實地稽核現場紀錄表」、「臺中縣
    衛生局訪問紀要」、「行院衛生署管制藥品管理局管檢字第
    0950008092號鑑定書」等證據，係屬被告以外之人於審判外
    之書面陳述，而檢察官、被告、辯護人並未就上開陳述有所
    爭執，且迄於言詞辯論終結前，均未主張有刑事訴訟法第
    159條第1項不得為證據之情形，是應認已同意作為證據，且
    經本院審酌後，認無不適當之情形，應認均有證據能力，合
    先敘明。
二、認定犯罪事實所憑之證據及理由﹕
    訊據被告乙○○對於上揭於95年7月4日以1顆20元之價格，
    賣出Colsin藥品5顆之犯罪事實坦承不諱，核與購藥人陳文
    芳所填製「95年度不法藥物食品第3次聯合稽查專案計畫購
    藥紀錄表」之記載相符，並有Colsin藥品734顆扣案可證，
    此外，復有管制藥品實地稽核現場紀錄表、臺中縣衛生局訪
    問紀要、及照片6張附卷可佐。又扣案之Colsin檢出安定（
    Diazepam）成分，而安定（diazepam）成分屬「管制藥品管
    理條例」第四級管制藥品或「毒品危害防制條例」第四級毒
    品，亦有行院衛生署管制藥品管理局管檢字第0950008092號
    鑑定書1份在卷可稽。依上事證，被告之自白與事實相符，
    本件事證明確，被告之犯行洵堪認定，應依法論科。
三、論罪科刑﹕
  (一)核被告乙○○所為，係犯毒品危害防制條例第4條第4項之販
    賣第四級毒品罪。被告販賣毒品前持有毒品之低度行為，為
    其販賣之高度行為所吸收，不另論罪。另按藥事法第83條第
    1項於93年4月21日修正公布，同月23日施行，為毒品危害防
    制條例之後法，但因藥事法第83條第1項之法定刑為7年以下
    有期徒刑，得併科新臺幣5百萬元以下罰金；毒品危害防制
    條例第4條第4項之法定刑為3年以上10年以下有期徒刑，得
    併科新臺幣3百萬元以下罰金；比較二者之刑度，後者顯然
    較前者為重，且毒品危害防制條例係為防止煙毒之禍害專就
    毒品管制所制定之法（參見立法理由），而藥事法係針對藥
    事之管理所作之規定，故就禁止販賣第4級毒品及處罰而言
    ，毒品危害防制條例第4條第4項乃藥事法第83條第1項之特
    別法，屬於法條競合，自應優先適用，而無再適用藥事法第
    83條第1項規定之必要，附此敘明。
  (二)次查本件販賣第四級毒品之法定最低刑度為有期徒刑3年，
    而本案查扣之含第四級毒品安定（Diazepam）成分之Colsin
    藥品，原非屬第四級毒品，係於92年7月9日始經公布列為毒
    品危害防制條例第2條第2項第4款之第四級毒品；被告於95
    年7月4日共販賣5顆，數量尚非甚鉅，對於社會造成之危害
    較輕，情輕法重，在客觀上足以引起一般同情，認為即予宣
    告法定最低度刑期，猶嫌過重，爰依刑法第59條酌減其刑。
  (三)爰審酌被告身為藥師，理應善盡其社會責任而為民眾健康及
    用藥安全負責把關，竟觸犯本件犯行，行為殊值非難；兼衡
    酌被告前無不良素行，觸犯本罪之犯罪動機係為解決客人之
    睡眠障礙，被告所販賣之數量非鉅，犯後承認犯行之犯罪後
    態度等一切情狀，量處如主文所示之刑。
  (四)復查被告未曾因故意犯罪受有期徒刑以上刑之宣告，有臺灣
    高等法院被告前案紀錄表附卷可稽，其因一時短於思慮，致
    觸犯本案罪責，經此偵審教訓，當知所警惕，信無再犯之虞
    ，本院認為前開對其宣告之刑，以暫不執行為適當，爰依刑
    法第74條第1項第1款規定，宣告緩刑3年，並依同條第2項第
    4款規定，命被告於判決確定後6個月內，向公庫支付13萬元
    ，以啟自新。
  (五)另按依毒品危害防制條例第18條第1項前段之規定，應予沒
    收銷燬之毒品，以經查獲之第一、二級毒品為限。又毒品依
    其成癮性、濫用性及對社會危害性，共分為四級，上開條例
    並就製造、運輸、販賣、意圖販賣而持有、以非法方法使人
    施用、引誘他人施用及轉讓不同等級之毒品等行為，分別定
    其處罰。至施用或持有第三、四級毒品，因其可罰性較低，
    故未設處罰之規定，僅就施用及持有第一、二級毒品科以刑
    罰。然鑑於第三、四級毒品均係管制藥品，特於同條例第11
    條之1明定無正當理由，不得擅自持有；第18條第1項後段復
    規定查獲之第三、四級毒品，無正當理由而擅自持有者，沒
    入銷燬之。從而，依同條例第18條第1項後段應沒入銷燬之
    毒品，專指查獲施用或持有之第三、四級毒品而言；倘係查
    獲製造、運輸、販賣、意圖販賣而持有、以非法方法使人施
    用、引誘他人施用或轉讓第三、四級毒品，既屬同條例相關
    法條明文規定處罰之犯罪行為，即非該條項應依行政程序沒
    入銷燬之範圍。又同條例第19條第1項所定「供犯罪所用或
    因犯罪所得之物」，係指犯第4條至第9條、第12條、第13條
    或第14條第1項、第2項之罪所用或所得之物，不包括毒品本
    身在內，是尚不得援用此項規定為第三、四級毒品之沒收依
    據。再同條例對於查獲之製造、運輸、販賣、意圖販賣而持
    有、以非法方法使人施用、引誘他人施用及轉讓第三、四級
    毒品之沒收，並無特別規定，如其行為已構成犯罪，則該毒
    品即屬不受法律保護之違禁物，應回歸刑法之適用，依刑法
    第38條第1項第1款之規定沒收之，始為適法（最高法院95年
    度臺上字第5252號、96年度臺上字第884號判決意旨參照）
    。查本件扣案之Colsin藥品，因含有安定（Diazepam）之第
    四級毒品成分，無法析離而獨立存在，且係被告犯販賣第四
    級毒品罪所持有遭查獲之第四級毒品，即屬不受法律保護之
    違禁物，應回歸刑法之適用，依刑法第38條第1項第1款規定
    ，宣告沒收。
  (六)又毒品危害防制條例第19條第1項規定，犯該條例第4條至第
    9條、第12條、第13條或第14條第1項、第2項之罪者，其供
    犯罪所用或因犯罪所得之財物，均沒收之，如全部或一部不
    能沒收時，追徵其價額或以其財產抵償之。本規定所稱「追
    徵其價額」者，必限於所沒收之物為金錢以外之其他財物而
    無法沒收時，始應追徵其價額，使其繳納與原物相當之價額
    。如所得財物為金錢而無法沒收時，應以其財產抵償之，而
    不發生追徵價額之問題（最高法院93年度台上第2743號裁判
    、92年度台上字第1288號、93年度台上字第1733判決可資參
    照）。本件被告販賣Colsin藥品5顆，1顆20元，共計100元
    ，係被告因犯罪所得之財物，應依毒品危害防制條例第19條
    第1項之規定諭知沒收，如全部或一部不能沒收時，以其財
    產抵償之。
四、不另為無罪之諭知部分﹕
  (一)公訴意旨另以﹕被告乙○○明知正骨水、西瓜霜潤喉片、桂
    林西瓜霜噴劑、金龍痰咳淨為中國大陸製造之藥物，係經中
    央衛生主管機關明令公告禁止輸入之禁藥，竟仍基於營利之
    意圖，於95年7月11日，在「利祥藥局」之抽屜內，擺放正
    骨水、桂林西瓜霜噴劑及金龍咳痰淨等禁藥販賣，西瓜霜潤
    喉片更標價100元。嗣經臺中縣政府衛生局人員於95年7月11
    日，在臺中縣大雅鄉○○路92號「利祥藥局」內查獲，並扣
    得正骨水11瓶、西瓜霜潤喉片16盒、桂林西瓜霜噴劑8盒及
    金龍痰咳淨3盒。因認被告乙○○涉犯藥事法第83條第1項之
    販賣偽藥罪嫌。
  (二)按認定不利於被告之事實，須依積極證據，茍積極證據不足
    為不利於被告事實之認定時，即應為有利於被告之認定，更
    不必有何有利之證據；且刑事訴訟法上所謂認定犯罪事實之
    積極證據，係指適合於被告犯罪事實認定之積極證據而言，
    雖不以直接證據為限，間接證據亦包括在內，然而無論直接
    或間接證據，其為訴訟上之證明，須於通常一般之人均不致
    有所懷疑，而得確信其為真實之程度者，始得據為有罪之認
    定，倘其證明尚未達到此一程度，而有合理之懷疑存在時，
    自不能以推測或擬制之方法，以為有罪裁判之基礎（最高法
    院著有30年上字第816號、76年臺上字第4986號、40年臺上
    字第86號判例參照）。
  (三)公訴意旨認被告就此部分涉犯藥事法第83條第1項之罪嫌，
    無非係以證人詹淑惠及林綺莉於偵查中證稱被告於利祥藥局
    之抽屜內擺放有正骨水、西瓜霜潤喉片、桂林西瓜霜噴劑及
    金龍痰咳淨等禁藥，另臺中縣政府衛生局人員並於95年7 月
    11日在利祥藥局查扣得正骨水11瓶、西瓜霜潤喉片16盒、桂
    林西瓜霜噴劑8盒及金龍痰咳淨3盒等物，為主要論據。惟訊
    據被告固坦承有於利祥藥局之抽屜內擺放正骨水、西瓜霜潤
    喉片、桂林西瓜霜噴劑及金龍痰咳淨等藥品，惟並未承認有
    何販賣正骨水等犯行；辯護人則為被告辯稱查扣之大陸藥品
    部分，是被告之婆婆自用的，並未販賣等語（見本院卷第44
    頁反面）。經查﹕
    １證人詹淑惠於96年4月27日在偵查中證稱﹕上開藥物是在
      藥局之調劑室之抽屜裡查獲，依藥事法第22條第1項第1款
      規定，大陸製的藥物均是禁藥，不清楚有無人去買過上開
      正骨水等藥物等語（見他字卷第24、25頁）；證人林綺莉
      亦於96年4月27日於偵查中證稱﹕在利祥藥局之抽屜內查
      獲上開藥物，上開藥品都是在國內沒有許可證字號，都屬
      於禁藥，不確定有無人去買過上開正骨水等藥品等語（見
      他字卷第25、26頁）（以上關於證人詹淑惠及林綺莉於偵
      訊中向檢察官所為之證述，均經具結，依刑事訴訟法第
      159條之1第2項之規定，得為證據）。
    ２另觀證人林綺莉提供之現場照片（見他字卷第31頁），利
      祥藥局之調劑室內上方為透明玻璃之展示櫃，下方則為抽
      屜及矮櫃，而上開藥品係放置於下方之抽屜中，若未打開
      抽屜，外人無從得知抽屜內放置何物。則將上開藥品放置
      於藥局內抽屜中之行為，與藥事法第83條第1項之「陳列
      」行為尚屬有間。又依上開二位證人之證述，彼等並不知
      悉有無人曾經購買上開正骨水等藥物；此外，復無其他積
      極證據足資證明被告有販賣上開正骨水等藥物之犯行，則
      此部分被告之犯行尚屬不能證明。被告之此部分犯行既屬
      不能證明，則此部分原應為無罪之諭知，惟檢察官認此部
      分與前述有罪部分具有想像競合犯之裁判上一罪關係，故
      爰不另為無罪之諭知。
五、適用之法律﹕
  (一)刑事訴訟法第299條第1項前段。
  (二)毒品危害防制條例第4條第4項、第19條第1項。
  (三)刑法第11條、第59條、第74條第1項第1款、第2項第4款、第
    38條第1項第1款。
本案經檢察官甲○○到庭執行職務。
中    華    民    國    97    年    6     月    3     日
                  刑事第八庭  審判長法  官  林慧英
                                    法  官  陳慧珊
                                    法  官  戴嘉慧
上正本證明與原本無異。
如不服本判決，應於收受送達後10日內向本院提出上訴書狀（應
敘述具體理由並附繕本）。
上訴書狀如未敘述理由，應於上訴期間屆滿後20日內補提理由書
於本院。
                                    書記官  何俞瑩
中    華    民    國    97    年    6     月    3     日
【附錄論罪科刑法條】
《毒品危害防制條例第4條第4項》
製造、運輸、販賣第四級毒品者，處3年以上10年以下有期徒刑
，得併科新臺幣3百萬元以下罰金。


司法院資訊處製作；財團法人民間司法改革基金會備份。
